臺灣橋頭地方法院民事判決
                                      110年度訴字第930號
原      告  蔡松山  
            蔡松順  
            蔡清石  
上  一  人
訴訟代理人  蔡麗君  
原      告  洪秀珠  
            蔡政修  
            蔡幸芳  
            蔡侑玲  
            蔡芬蘭  
兼  共  同
訴訟代理人  蔡松葉  


被      告  高雄市政府

法定代理人  陳其邁  
訴訟代理人  蔡郁傑  
            蔡美惠  
上列當事人間請求地價保管款事件，本院於民國111 年3 月4 日
言詞辯論終結，判決如下：
    主      文
原告之訴駁回。
訴訟費用由原告負擔。
    事實及理由
壹、程序事項：
    按訴狀送達後，原告不得將原訴變更或追加他訴，但經被告
    同意者，不在此限，民事訴訟法第255 條第1 項第1款定有
    明文。本件起訴時原僅以蔡松葉為原告，嗣於訴訟進行中，
    另追加蔡松山、蔡清石、洪秀珠、蔡政修、蔡侑玲、蔡幸芳
    、蔡松順、蔡芬蘭為原告而一併請求，核屬訴之追加，惟為
    被告所同意，揆諸前開規定，應屬合法，自應准許，合先敘
    明。
貳、實體事項：
一、原告主張：
    高雄市○○區○○○段0000地號土地（下稱系爭土地）權利
    範圍2 分之1 原登記名義人為訴外人陳源成，前經被告清查
    係屬地籍清理條例第32條規定之土地，經公告土地權利人或
    利害關係人應於期限內申請更正登記。因屆期無人申請登記
    ，被告依該條例第11條第1 項規定辦理代為標售，經拍賣所
    得土地價金新臺幣（下同）5,909,200 元（下稱系爭保管款
    ）存入保管款專戶，權利人得自存入之時起10年內申請發給
    權利價金。而系爭土地原登記名義人陳源成，和陳本為堂兄
    弟，同住一屋，日據時期住○○○○○○○○里○○○00號
    番地，並共有系爭土地。然因當時手抄疏忽，陳源成之戶籍
    資料誤寫為陳元成，同音異字實為同一人。陳源成於明治39
    年（民國前6 年）5 月2 日死亡，絕戶無嗣，依當時法律應
    由陳本繼承。嗣陳本於大正6 年（西元1917年即民國6 年）
    6 月8 日死亡，由其子陳萬居繼承，而陳萬居於大正7 年（
    西元1918年即民國7 年）死亡，絕戶無嗣，故由其二姐陳會
    繼承為系爭土地權利人。嗣陳會於民國25年死亡，由其女林
    燕玉繼承，林燕玉死亡後由長男陳炳南繼承。現因陳會之子
    孫，願將繼承權返還給「陳本」長女「蔡陳只」繼承，原告
    均為「蔡陳只」之子孫，為合法繼承人，爰依民法繼承編施
    行法第8 條、地籍清理條例第14條規定，請求被告將爭保管
    款返還等語，並聲明：被告應給付原告5,909,200 元。
二、被告則以：
    原告向被告申請發給系爭保管款，經被告審查後，認原告未
    依地籍清理條例施行細則第27條至第30條等規定，檢具足資
    證明被繼承人與原登記名義人係同一人，亦未能證明其具繼
    承人資格之相關證明文件，爰依地籍清理條例施行細則第14
    條規定，通知原告以應補正足資證明登記名義人確為被繼承
    人之相關證明文件，及陳本為登記名義人陳源成繼承人之相
    關證明文件。嗣原告因未於規定期限內補正，被告爰依地籍
    清理條例施行細則第15條第3 款規定否准原告之申請。原告
    不服，提起訴願、行政訴訟，案經高雄高等行政法院108 年
    訴字第241 號判決原告之訴駁回在案。原告主張戶口調查簿
    上之「陳元成」應為「陳源成」之誤載，而為同—人。然「
    陳元成」及「陳本」之日據時期戶口調查簿僅登載「陳本」
    之父為陳喜，「陳元成」之父為陳方，陳元成於明治39年5 
    月1 日死亡絕戶，然兩人究屬何種親屬關係？「陳源成」是
    否係居住於上址僅未遷入戶籍，或戶政登記將「陳源成」姓
    名誤載為「陳元成」？單從上開日據時期戶口調查簿均無從
    獲悉，難以憑採。原告另以系爭土地使用人郭景之子郭木火
    轉述「陳本與陳源成是兄弟，一直住在一起」，主張陳元成
    之父陳方、陳本之父陳喜為同父，故陳本與陳源成為堂兄弟
    。然郭木火所述內容並非親身經歷，而係間接轉述兒時自祖
    父郭水所依聞之供述，其可信性顯有可議。且查無原告高祖
    父陳喜之日據時期戶口調查簿資料。是陳方、陳喜是否同父
    ，上述時期戶口調查簿上之「陳元成」與陳本間是何種親屬
    關係，已因年代久遠而不能考。是「陳元成」是否與「陳源
    成」為同一人，及其繼承人是否即為原告之曾祖父陳本，或
    有其他繼承人存在，均無法得知。原告主張陳本為陳源成之
    繼承人為無理由，自無從請求發給系爭保留款等語資為抗辯
    ，並聲明：原告之訴駁回。
三、得心證之理由：
  ㈠原告主張陳本得繼承陳源成所遺之系爭土地應有部分，其依
    據無非係以系爭土地為陳源成及陳本所共有，陳源成過世後
    並無人繼承，故應由系爭土地共有人陳本繼承取得（見本院
    卷第330 頁），然依內政部頒布之繼承登記法令補充規定第
    11點規定：日據時期共有人中之一人死亡而無合法繼承人時
    ，其他共有人如踐行日本民法所定繼承人曠缺手續，經公示
    催告為無繼承人後，其應有部分始歸屬於其他共有人。如光
    復前未踐行此項程序者，應依我國民法繼承編施行法第8 條
    規定其繼承人，如仍無法定繼承人承認繼承時，即應依民法
    第1177條、第1178條所定程序公示催告確定無繼承人後，其
    遺產歸屬於國庫。是縱令原告主張「陳源成」與「陳元成」
    為同一人乙節屬實，但既無證據證明陳源成過世後，陳本已
    依日本民法所定繼承人曠缺手續，經公示催告無繼承人，自
    難認陳本得依該規定取得陳源成所遺系爭土地應有部分。而
    原告復自承陳源成無人得繼承（見本院卷第330 頁），依上
    開說明，縱依我國民法繼承編施行法第8 條規定，陳本仍非
    陳源成之繼承人，自仍無從因而取得陳源成所遺系爭土地應
    有部分，陳本之繼承人更無從因而依上開規定取得陳源成所
    遺系爭土地應有部分，原告此部分主張，顯有誤會，並不足
    採。
  ㈡再者，原告亦自承陳本過世後由其長子陳萬居因戶主相續繼
    承，陳萬居過世後則由陳會戶主相續繼承（見本院卷第330
    頁），足徵縱使陳本得繼承取得陳源成所遺系爭土地應有部
    分，亦應由陳會之繼承人所繼承取得，而非由蔡陳只之繼承
    人所取得。原告雖主張因陳會之繼承人有向其表示不繼承，
    故應由蔡陳只之繼承人取得云云，姑且不論原告並未提出陳
    會全體繼承人表明不繼承之事證，其主張是否屬實，本已有
    疑，且繼承係於被繼承人過世時即自然發生，除繼承人於拋
    棄繼承之時限內向法院為拋棄繼承之意思表示外，均發生繼
    承之效力，本件既無證據證明陳會之繼承人曾向法院為拋棄
    繼承，自不因事後向原告表明不繼承即發生拋棄繼承之效力
    ，更不會發生無人繼承陳會，而得由蔡陳只之繼承人所繼承
    之效力，原告此部分主張，與法律規定不符，亦不足採。
四、綜上所述，陳本既無從因繼承取得陳源成所遺系爭土地應有
    部分，原告更無法因繼承取得陳會繼承自陳本之權利，是縱
    使原告主張「陳源成」與「陳元成」為同一人部分屬實，原
    告仍無從因繼承取得陳源成所遺系爭土地應有部分，應無從
    請求被告發給拍賣該系爭土地應有部分所得之系爭保管款。
    從而，原告依地籍清理條例第14條及民法繼承編施行法第8 
    條規定請求被告發給系爭保管款5,909,200 元，為無理由，
    應予駁回。
五、本件事證已臻明確，兩造其餘攻擊防禦方法及所提之證據，
    經審酌後於本件判決結果無影響，爰不逐一論述，附此敘明
    。
參、訴訟費用負擔之依據：民事訴訟法第78條、第85條第1項。
中　　華　　民　　國　 111　　年　　3 　　月　　25　　日
                  民事第二庭  法　官　蕭承信
以上正本係照原本作成。
如對本判決上訴，須於判決送達後20日內向本院提出上訴狀。如
委任律師提起上訴者，應一併繳納上訴審裁判費。
中　　華　　民　　國　　111 　年　　3 　　月　　25　　日
                              書記官  林慧雯